---
title: "R Notebook"
output: html_notebook
---


```{r}
library(CCA)
library(candisc)
library(ACSWR)
data(chemicaldata)
names(chemicaldata)
chemicaldata
```

Digunakan dataset chemicaldata (Box and Youle 1955; Rencher2002) yang terdapat
pada package ACSWR. Dataset chemicaldata berisi hasil eksperimen reaksi kimia,
dimana dalam eksperimen ini variabel yang digunakan adalah :
X1 = temperatur
X2 = konsentrasi zat
X3 = waktu
Y1 = persentase material yang tidak berubah
Y2 = persentase material yang berubah sesuai yang diharapkan
Y3 = persentase material yang berubah tidak sesuai yang diharapkan

```{r}
# Standardisasi dulu
data <- as.data.frame(scale(chemicaldata))
col1 <- 4:6
col2 <- 1:3

data1 <- data[,col1]
data2 <- data[,col2]

p <- ncol(data1)
q <- ncol(data2)
n <- nrow(data)
min.pq <- min(p,q)
```

Persebaran Data
```{r}
library(GGally)
ggpairs(data1)
ggpairs(data2)
```

Keterkaitan linier
```{r}
library(CCA)
correl<-matcor(data1, data2)
correl
img.matcor(correl,type=2)
```

# Dengan Package candisc

```{r}
library(candisc)
cc1 <- candisc::cancor(data1, data2) # Ada uji signifikansinya dan Summary dari Variat Kanoniknya
summary(cc1)
```

Korelasi kanonik
```{r}
(rho <- cc1$cancor) # Korelasi kanonik
```

Koefisien dari Variat Kanonik
```{r}
cc1$coef
```

Koefisien dari Variat Kanonik yang distandardisasi
(Jika data yang digunakan belum distandardisasi)
```{r}
V11.sqrt <- diag(sqrt(diag(cov(data1))))
V22.sqrt <- diag(sqrt(diag(cov(data2))))

V11.sqrt %*% cc1$coef$X
V22.sqrt %*% cc1$coef$Y
```

Korelasi
```{r}
cc1$structure$X.xscores # Korelasi X dengan U
cc1$structure$Y.yscores # Korelasi Y dengan V

cc1$structure$X.yscores # Korelasi X dengan V
cc1$structure$Y.xscores # Korelasi Y dengan U
```

Scores
```{r}
cc1$scores # Scores
```

# Dengan Package CCA

Korelasi kanonik
```{r}
library(CCA)
cc2 <- cc(data1, data2)

(rho <- cc2$cor) # Korelasi Kanonik
```

Uji Signifikansi Korelasi Kanonik
```{r}
library(CCP)
p.asym(rho, n, p, q, tstat = "Wilks")
p.asym(rho, n, p, q, tstat = "Hotelling")
p.asym(rho, n, p, q, tstat = "Pillai")
p.asym(rho, n, p, q, tstat = "Roy")
```

Koefisien dari Variat Kanonik
```{r}
cc2[3:4]
```

Koefisien dari Variat Kanonik yang distandardisasi
(Jika data yang digunakan belum distandardisasi)
```{r}
V11.sqrt <- diag(sqrt(diag(cov(data1))))
V22.sqrt <- diag(sqrt(diag(cov(data2))))

V11.sqrt %*% cc2$xcoef
V22.sqrt %*% cc2$ycoef
```

Korelasi
```{r}
cc2$scores[c(3,6,5,4)] # Korelasi
```

Scores
```{r}
cc2$scores[1:2] # Scores
```

# Manual

Matriks kovarians
```{r}
S11 <- cov(data1)
S22 <- cov(data2)
S12 <- cov(data1, data2)
S21 <- cov(data2, data1)
```

Eigen
```{r}
# Function untuk mencari akar invers matriks
sqrt_inv <- function(M) {
  eig <- eigen(M)
  result <- 1/sqrt(eig$values[1]) * eig$vectors[,1] %*% t(eig$vectors[,1])
  for (i in 2:ncol(M)) {
    result <- result + 1/sqrt(eig$values[i]) * eig$vectors[,i] %*% t(eig$vectors[,i])
  }
  result
}

S11.sqrt.inv <- sqrt_inv(S11)
S22.sqrt.inv <- sqrt_inv(S22)

# Cara lain
library(expm)
S11.sqrt.inv <- solve(sqrtm(S11))
S22.sqrt.inv <- solve(sqrtm(S22))

M1 <- S11.sqrt.inv%*%S12%*%solve(S22)%*%S21%*%S11.sqrt.inv
M2 <- S22.sqrt.inv%*%S21%*%solve(S11)%*%S12%*%S22.sqrt.inv

eig.M1 <- eigen(M1) # vektor eigennya disebut e
eig.M2 <- eigen(M2) # vektor eigennya disebut f
```

Korelasi Kanonik
```{r}
sqrt(eig.M1$values)[1:min.pq]
(rho <- sqrt(eig.M2$values)[1:min.pq])
```

Uji Signifikansi Korelasi Kanonik
```{r}
library(CCP)
p.asym(rho, n, p, q, tstat = "Wilks")
p.asym(rho, n, p, q, tstat = "Hotelling")
p.asym(rho, n, p, q, tstat = "Pillai")
p.asym(rho, n, p, q, tstat = "Roy")
```

Koefisien dari Variat Kanonik U
```{r}
a <- S11.sqrt.inv %*% eig.M1$vectors[,1:min.pq]
rownames(a) <- colnames(data1)
a
```

Koefisien dari Variat Kanonik V
```{r}
b <- S22.sqrt.inv %*% eig.M2$vectors[,1:min.pq]
rownames(b) <- colnames(data2)
b
```

Koefisien dari Variat Kanonik yang distandardisasi
(Jika data yang digunakan belum distandardisasi)
```{r}
V11.sqrt <- diag(sqrt(diag(cov(data1))))
V22.sqrt <- diag(sqrt(diag(cov(data2))))

V11.sqrt %*% a
V22.sqrt %*% b
```

Scores U (Nilai Variat Kanonik U)
```{r}
(U <- as.matrix(data1) %*% a)
```

Scores V (Nilai Variat Kanonik V)
```{r}
(V <- as.matrix(data2) %*% b)
```

Korelasi
```{r}
V11.sqrt.inv <- solve(diag(sqrt(diag(cov(data1)))))
V22.sqrt.inv <- solve(diag(sqrt(diag(cov(data2)))))

V11.sqrt.inv %*% S11 %*% a # Korelasi X dengan U
V22.sqrt.inv %*% S22 %*% b # Korelasi Y dengan V

V11.sqrt.inv %*% S12 %*% b # Korelasi X dengan V
V22.sqrt.inv %*% S21 %*% a # Korelasi Y dengan U
```

Korelasi
```{r}
cor(data1, U) # Korelasi X dengan U
cor(data2, V) # Korelasi Y dengan V

cor(data1, V) # Korelasi X dengan V
cor(data2, U) # Korelasi Y dengan U
```

#Penugasan
Data Remote Sensing yang digunakan adalah :
* Normalized Build-up Index (X1) 
* Night light intensity (X2)
Sedangkan data PODES yang digunakan adalah : 
* Rasio keluarga Pertanian (Y1) 
* Rasio keluarga pengguna listrik PLN (Y2). 

Matriks kovarians
```{r}
xbar <- matrix(c(0.3,1),2,1)
ybar <- matrix(c(0.4,0.9),2,1)
R11 <- matrix(c(1,0.56,0.56,1),2,2)
R12 <- matrix(c(0.68,0.55,0.72,0.58),2,2)
R21 <- t(R12)
R22 <- matrix(c(1,0.98,0.98,1),2,2)

p <- 2
q <- 2
min.pq <- min(p,q)
```

Eigen
```{r}
# Function untuk mencari akar invers matriks
sqrt_inv <- function(M) {
  eig <- eigen(M)
  result <- 1/sqrt(eig$values[1]) * eig$vectors[,1] %*% t(eig$vectors[,1])
  for (i in 2:ncol(M)) {
    result <- result + 1/sqrt(eig$values[i]) * eig$vectors[,i] %*% t(eig$vectors[,i])
  }
  result
}

R11.sqrt.inv <- sqrt_inv(R11)
R22.sqrt.inv <- sqrt_inv(R22)

# Cara lain
library(expm)
R11.sqrt.inv <- solve(sqrtm(R11))
R22.sqrt.inv <- solve(sqrtm(R22))

M1 <- R11.sqrt.inv%*%R12%*%solve(R22)%*%R21%*%R11.sqrt.inv
M2 <- R22.sqrt.inv%*%R21%*%solve(R11)%*%R12%*%R22.sqrt.inv

eig.M1 <- eigen(M1) # vektor eigennya disebut e
eig.M2 <- eigen(M2) # vektor eigennya disebut f
```

Korelasi Kanonik
```{r}
sqrt(eig.M1$values)[1:min.pq]
(rho <- sqrt(eig.M2$values)[1:min.pq])
```

Koefisien dari Variat Kanonik U
```{r}
a <- R11.sqrt.inv %*% eig.M1$vectors[,1:min.pq]
dimnames(a) <- list(c("X1","X2"), c("U1","U2"))
a
```

Koefisien dari Variat Kanonik V
```{r}
b <- R22.sqrt.inv %*% eig.M2$vectors[,1:min.pq]
dimnames(b) <- list(c("Y1","Y2"), c("V1","V2"))
b
```

Korelasi
```{r}
R11 %*% a # Korelasi X dengan U
R22 %*% b # Korelasi Y dengan V

R12 %*% b # Korelasi X dengan V
R21 %*% a # Korelasi Y dengan U
```




