---
title: "R Notebook"
output: html_notebook
---


```{r}
library(MASS)
library(MVN)
library(biotools)
library(readxl)
library(tidyverse)
library(caret)
```

```{r}
pot <- read_excel("C:/Users/lili/Downloads/data13.xlsx")
knitr::kable(head(pot, 10))
```

```{r}
pot$kiln <- as.factor(pot$kiln)
summary(pot)
```

```{r}
mnv <- manova(cbind(Al2O3,Fe2O3,MgO,CaO,Na2O,K2O,TiO2,MnO,BaO)~kiln,
data=pot)
summary(mnv)
```
Terlihat bahwa tolak H0 sehingga ada perbedaan yang signifikan

#Uji Homogenitas
H0 : ∑1=∑2=∑3
H1 : Minimal ada satu yang berbeda
```{r}
boxM(pot[,-length(pot)], pot$kiln)
```
Terlihat bahwa tidak memenuhi asumsi homogenitas (tolak H0). Namun pada tutorial kali ini akan dianggap memenuhi asumsi homogenitas.

#Uji Normalitas
```{r}
mvn(pot[, -length(pot)])
```
Terlihat bahwa data tidak semuanya berdistribusi normal. Tetapi pada tutorial kali ini akan dianggap memenuhi asumsi normalitas

#Buat Model
```{r}
set.seed(123)
k <- length(levels(pot$kiln))
n <- nrow(pot)
# data training sebanyak
idx <- sample(1:n, 36)
pot.tr <- pot[idx,] #data training
pot.ts <- pot[-idx,] #data testing
# Analisis Diskriminan
fit<-lda(kiln~.,data=pot.tr)
# Output dari analisis diskriminan
fit
```
Dari hasil diatas bisa dilihat prior yang digunakan, koefisien diskriminannya dan juga proporsi of trace untuk setiap diskriminan yang dibuat.

#Scores
```{r}
zscore <- predict(fit,pot[,-10])
knitr::kable(head(zscore$x, 10))
```

#Korelasi
Korelasi antara var original dengan discriminant score
```{r}
kor1 <- t(cor(zscore$x[,1],pot[,-10]))
kor2 <- t(cor(zscore$x[,2],pot[,-10]))
tabkor<-data.frame(kor1,kor2)
tabkor
```

#Prediksi data Tersting
```{r}
pred <- predict(fit,pot.ts[,-10])
pred
```

Penilaian akurasi hasil prediksi
```{r}
ct <- table(pot.ts$kiln, pred$class)
ct
```
Terlihat bahwa model berhasil mengklasifikasikan semua data dengan benar
```{r}
# total percent correct
sum(diag(prop.table(ct)))
```

#Plot LDA
```{r}
lda.data <- cbind(pot.tr, predict(fit)$x)
ggplot(lda.data, aes(LD1, LD2)) +
geom_point(aes(color = as.factor(kiln))) +
theme_minimal()
```



