---
title: "R Notebook"
output: html_notebook
---

## Libraray
```{r}
library(readxl)
library(car)
library(biotools)
library(RVAideMemoire)
```
## Data yang diketahui
```{r}
g = 2
b = 3
n = 4
p = 2
data = read_excel("C:/Users/lili/Downloads/penugasan.xlsx")
data
alpha = 0.05
```
```{r}
data[,1]=as.factor(data$faktor1)
data[,2]=as.factor(data$faktor2)
data
attach(data)
```
## Uji kesamaan kovarians
```{r}
boxM(cbind(Keramahan,Optimisme),faktor1)
boxM(cbind(Keramahan,Optimisme),faktor2)
boxM(cbind(Keramahan,Optimisme),paste(faktor1,faktor2))
```
Berdasarkan output di atas, terlihat bahwa p-value > alpha, maka keputusannya adalah gagal tolak H0. Hal ini menunjukkan bahwa matriks kovarians antar kelompok adalah sama

## Uji Kenormalan Multivariat
```{r}
mshapiro.test(data[data$faktor1=="laki-laki",-c(1,2)])
mshapiro.test(data[data$faktor1=="perempuan",-c(1,2)])
mshapiro.test(data[data$faktor2=="kaya",-c(1,2)])
mshapiro.test(data[data$faktor2=="menengah",-c(1,2)])
mshapiro.test(data[data$faktor2=="miskin",-c(1,2)])
```
Berdasarkan output di atas, terlihat bahwa p-value > alpha, maka keputusannya adalah gagal tolak H0. Hal ini menunjukkan bahwa data berdistribusi normal

## Uji Manova
```{r}
result <- manova(cbind(Keramahan,Optimisme) ~ faktor1+faktor2, data=data)
summary(result, test="Wilks")
```

```{r}
result <- manova(cbind(Keramahan,Optimisme) ~ faktor1*faktor2, data=data)
summary(result, test="Wilks")
```

# MANUAL
```{r}
X = as.matrix(data[,3:4])
X
```
## Hipotesis
H0 : gamma11 = gamma12 = gamma13 = gamma21 = gamma22 = gamma23 = 0 (tidak efek interaksi)
H1 : minimal ada satu gamma_lk != 0 (ada efek interaksi)

## Tingkat Signifikansi
alpha = 5% = 0.05

## Statistik Uji
lamda = det(SSPres)/det(SSPint+SSPres)

## Wilayah Kritis
```{r}
kritis = qchisq(1-alpha,(g-1)*(b-1)*p)
kritis
```

## Statistik Hitung
### Rata-rata
```{r}
## Rata-rata per karakteristik/variabel keseluruhan
xbar.. = matrix(colMeans(X))

## Rata-rata tiap karakteristik tiap kategori pada faktor 1
xbar_l. = matrix(c(colMeans(data[data$faktor1 == "laki-laki",3:4]),colMeans(data[data$faktor1 == "perempuan",3:4])),ncol = 2)

## Rata-rata tiap karakteristik tiap kategori pada faktor 2
xbar_.k = matrix(c(colMeans(data[data$faktor2 == "kaya",3:4]),colMeans(data[data$faktor2 == "menengah",3:4]),colMeans(data[data$faktor2 == "miskin",3:4])),ncol = 3)

## Rata-rata interaksi tiap karakteristik
xbar_lk = array(c(colMeans(data[data$faktor1 == "laki-laki" & data$faktor2 == "kaya",3:4]),
                  colMeans(data[data$faktor1 == "perempuan" & data$faktor2 == "kaya",3:4]),
                  colMeans(data[data$faktor1 == "laki-laki" & data$faktor2 == "menengah",3:4]),
                  colMeans(data[data$faktor1 == "perempuan" & data$faktor2 == "menengah",3:4]),
                  colMeans(data[data$faktor1 == "laki-laki" & data$faktor2 == "miskin",3:4]),
                  colMeans(data[data$faktor1 == "perempuan" & data$faktor2 == "miskin",3:4])), dim = c(2,1,2,3))

xbar..
xbar_l.
xbar_.k
xbar_lk
```

### Sum of Square
```{r}
## SSP Factor 1
SSP_f1 = 0
for(l in c(1:g)){
  add = b*n*(xbar_l.[,l]-xbar..)%*%t(xbar_l.[,l]-xbar..)
  SSP_f1 = SSP_f1+add
}
SSP_f1
```
```{r}
## SSP Factor 2
SSP_f2 = 0
for(k in c(1:b)){
  add = g*n*(xbar_.k[,k]-xbar..)%*%t(xbar_.k[,k]-xbar..)
  SSP_f2 = SSP_f2+add
}
SSP_f2
```
```{r}
## SSP Interaction
SSP_int = 0
for (l in c(1:g)) {
  for (k in c(1:b)) {
    add = n*(xbar_lk[,,l,k]-xbar_l.[,l]-xbar_.k[,k]+xbar..)%*%t(xbar_lk[,,l,k]-xbar_l.[,l]-xbar_.k[,k]+xbar..)
    SSP_int = SSP_int + add
  }
}
SSP_int
```
```{r}
A1B1 = X[1:4,]
A1B2 = X[5:8,]
A1B3 = X[9:12,]
A2B1 = X[13:16,]
A2B2 = X[17:20,]
A2B3 = X[21:24,]
a = array(c(A1B1,A2B1,A1B2,A2B2,A1B3,A2B3),dim = c(4,2,2,3))
a
```

```{r}
## SSP Residual
SSP_res = 0
for (l in c(1:g)) {
  for (k in c(1:b)) {
    for (r in c(1:n)) {
      add = (a[r,,l,k]-xbar_lk[,,l,k])%*%t(a[r,,l,k]-xbar_lk[,,l,k])
      SSP_res = SSP_res + add
    }
  }
}
SSP_res
```
```{r}
## SSP Total (Corrected)
SSP_cor = 0
for (l in c(1:g)) {
  for (k in c(1:b)) {
    for (r in c(1:n)) {
      add = (a[r,,l,k]-xbar..)%*%t(a[r,,l,k]-xbar..)
      SSP_cor = SSP_cor + add
    }
  }
}
SSP_cor
```
### Pengujian
```{r}
## Efek Interaksi
det(SSP_res)
det(SSP_int+SSP_res)
lamda = det(SSP_res)/det(SSP_int+SSP_res)
lamda
stat_value = -(g*b*(n-1)-(p+1-(g-1)*(b-1))/2)*log(lamda)
print("Statistik Hitung :")
print(stat_value)
print("Nilai Kritis :")
print(kritis)
ifelse(stat_value>kritis,"Keputusan : Tolak H0","Keputusan : Gagal Tolak H0")
```
## Kesimpulan
Dengan tingkat signifikansi 5% dan data yang digunakan, terdapat cukup bukti untuk menyatakan bahwa terdapat efek interaksi yang signifikan


```{r}
## Efek Faktor 1
det(SSP_res)
det(SSP_f1+SSP_res)
lamda = det(SSP_res)/det(SSP_f1+SSP_res)
lamda
stat_value = -(g*b*(n-1)-(p+1-(g-1))/2)*log(lamda)
kritis = qchisq(1-alpha,(g-1)*p)
print("Statistik Hitung :")
print(stat_value)
print("Nilai Kritis :")
print(kritis)
ifelse(stat_value>kritis,"Keputusan : Tolak H0","Keputusan : Gagal Tolak H0")
```
Dengan tingkat signifikansi 5% dan data yang digunakan, terdapat cukup bukti untuk menyatakan bahwa minimal terdapat 1 kategori pada faktor 1 yang memberikan efek pada variabel keramahan atau optimisme

```{r}
## Efek Faktor 2
det(SSP_f2+SSP_res)
lamda = det(SSP_res)/det(SSP_f2+SSP_res)
lamda
stat_value = -(g*b*(n-1)-(p+1-(b-1))/2)*log(lamda)
kritis = qchisq(1-alpha,(b-1)*p)
print("Statistik Hitung :")
print(stat_value)
print("Nilai Kritis :")
print(kritis)
ifelse(stat_value>kritis,"Keputusan : Tolak H0","Keputusan : Gagal Tolak H0")
```
Dengan tingkat signifikansi 5% dan data yang digunakan, terdapat cukup bukti untuk menyatakan bahwa minimal terdapat 1 kategori pada faktor 2 yang memberikan efek pada variabel keramahan atau optimisme

```{r}
anova1 <-aov(Keramahan~faktor1*faktor2,data=data)
anova2 <- aov(Optimisme~faktor1*faktor2,data=data)
summary(anova1)
summary(anova2)
```

```{r}
tukey1 <- TukeyHSD(anova1)
tukey1
tukey2 <- TukeyHSD(anova2)
```


```{r}
## Uji Lanjutan Faktor 1
new_alpha = alpha/(p*g*(g-1))
v = g*b*(n-1)

for(m in c(1:(g-1))){
  for(l in c((m+1):g)){
    for (i in c(1:p)) {
      lower = xbar_l.[i,l]-xbar_l.[i,m]-qt(1-new_alpha,v)*sqrt(SSP_res[i,i]/v*2/(b*n))
      upper = xbar_l.[i,l]-xbar_l.[i,m]+qt(1-new_alpha,v)*sqrt(SSP_res[i,i]/v*2/(b*n))
      print(paste("Selang kepercayaan untuk faktor 1 Populasi ke",m,"dan populasi ke",l, "karakteristik ke-",i))
    print(paste(round(lower,3),round(upper,3)))
    }
  }
}
```
Dengan tingkat signifikansi 5% dan data yang digunakan, terdapat cukup bukti untuk menyatakan bahwa faktor 1 memberikan efek pada variabel optimisme

```{r}
## Uji Lanjutan Faktor 2
new_alpha = alpha/(p*b*(b-1))
v = g*b*(n-1)

for(q in c(1:(b-1))){
  for(k in c((q+1):b)){
    for (i in c(1:p)) {
      lower = xbar_.k[i,k]-xbar_.k[i,q]-qt(1-new_alpha,v)*sqrt(SSP_res[i,i]/v*2/(g*n))
      upper = xbar_.k[i,k]-xbar_.k[i,q]+qt(1-new_alpha,v)*sqrt(SSP_res[i,i]/v*2/(g*n))
      print(paste("Wilayah Kritis untuk faktor 2 Populasi ke",q,"dan populasi ke",k, "karakteristik ke-",i))
    print(paste(round(lower,3),round(upper,3)))
    }
  }
}
```
Dengan tingkat signifikansi 5% dan data yang digunakan, terdapat cukup bukti untuk menyatakan bahwa faktor 2 memberikan efek pada variabel optimisme pada kategori kaya dan menengah. 




