---
title: "R Notebook"
output:
  word_document: default
  html_notebook: default
---

```{r}
library(MASS)
library(MVN)
library(biotools)
library(readxl)
library(ggplot2)
library(tidyverse)
library(caret)
```

```{r}
data13 <- read_excel("C:/Users/lili/Downloads/data13.xlsx",sheet="Sheet2")
knitr::kable(head(data13, 10))
```

```{r}
data13$admit <- as.factor(data13$admit)
summary(data13)
```

```{r}
mnv <- manova(cbind(GPA,GMAT)~admit, data=data13)
summary(mnv)
```
Terlihat bahwa tolak H0 sehingga ada perbedaan yang signifikan

#Uji Homogenitas
H0 : ∑1=∑2=∑3
H1 : Minimal ada satu yang berbeda
```{r}
boxM(data13[,-3],data13$admit)
```
Terlihat bahwa tidak memenuhi asumsi homogenitas (tolak H0). Namun pada tutorial kali ini akan dianggap memenuhi asumsi homogenitas.

#Uji Normalitas
```{r}
mvn(data13[, -3])
```
Terlihat bahwa data semua variabel berdistribusi normal

```{r}
set.seed(123)
k <- length(levels(data13$admit))
n <- nrow(data13)
# data training sebanyak
idx <- sample(1:n, 36)
data13.tr <- data13[idx,] #data training
data13.ts <- data13[-idx,] #data testing
# Analisis Diskriminan
fit<-lda(admit~.,data=data13.tr)
# Output dari analisis diskriminan
fit
```
Prior : Jumlah sampel yg masuk
Jumlah sampel yang masuk 28% dari group 1, 36% dari group 2, 36% dari group 3

Means : rata-rata tiap kelompok. 
Rata-rata GPA group1 adalah 3.4, group2 adalah 2.5, group3 adalah 2.9 
Rata-rata GMAT group1 adalah 585.4, group2 adalah 461.53, group3 adalah 457.84

koefisien diskriminannya
LD1 : -5.86GPA - 0.0098GMAT
LD2 = 2.2GPA - 0.015GMAT

proporsi of trace : proporsi menjelaskan
LD1 menjelaskan 97% dari data, sedangkan LD2 menjelaskan 3% dari data

```{r}
zscore <- predict(fit,data13[,-3])
knitr::kable(head(zscore$x, 10))
```

```{r}
kor1 <- t(cor(zscore$x[,1],data13[,-3]))
kor2 <- t(cor(zscore$x[,2],data13[,-3]))
tabkor<-data.frame(kor1,kor2)
tabkor
```

```{r}
pred <- predict(fit,data13.ts[,-3])
pred
```
Posterior : peluang masuk kelas, diambil yang terbesar di setiap observasi.

```{r}
ct <- table(data13.ts$admit, pred$class)
ct
```

```{r}
sum(diag(prop.table(ct)))
```
Observasi yang masuk kelas 1 dan merupakan kelas 1 ada 17, sedangkan yang masuk kelas 3 dan merupakan kelas 1 ada 1 (ada 1 observasi yang salah masuk kelas). Observasi yang masuk kelas 2 dan merupakan kelas 2 ada 13. Observasi yang masuk kelas 3 dan merupakan kelas 3 ada 12, sedangkan yang masuk kelas 1 dan merupakan kelas 3 ada 4, yang masuk kelas 2 dan merupakan kelas 3 ada 2  (ada 6 observasi yang salah masuk kelas). Terlihat bahwa model berhasil mengklasifikasikan hampir semua data yaitu 85,7% dengan benar

```{r}
lda.data <- cbind(data13.tr, predict(fit)$x)
ggplot(lda.data, aes(LD1, LD2)) +
geom_point(aes(color = as.factor(admit))) +
theme_minimal()
```

```{r}
GPA = c(3.21,2.93)
GMAT = c(562,619)
data <- as.data.frame(cbind(GPA,GMAT))
data
predict(fit,data)
```

