---
title: "R Notebook"
output: html_notebook
---

Rumus tambahan

#PCA
Jika diketahui matriks korelasi
```{r}
R1 <- matrix(c(1,0.81,-0.72,0.81,1,-0.61,-0.72,-0.61,1),3,3,byrow=TRUE)
```
```{r}
eigR1 <- eigen(R1)
eigR1
```
```{r}
prop <- eigR1$values/sum(eigR1$values)
prop
```
```{r}
cum <- rep(NA,length(prop))
cum[1] <- prop[1]
for(i in 2:length(prop)){
  cum[i] <- cum[i-1] + prop[i]
}
cum
```
Komponen utama yang dipilih untuk mewakili variabel adalah komponen utama yang
menyumbangkan proporsi terhadap varians total minimal sebesar 80%.
Sehingga, KU1 cukup untuk menjelaskan variabel karena menyumbang keragaman 80,99% dari
varians total. Kemudian KU2 dan KU3 bisa dihilangkan.
Persamaan komponen utama memiliki koefisien vektor eigen. Sehingga persamaan komponen
utama yang didapat adalah..
Y1 = -0,6038X1 - 0,5768X2 + 0,5502X3

#PCA
Jika diketahui matriks s, ubah ke R
```{r}
V = diag(sqrt(diag(s)))
R = solve(V)%*%s%*%solve(V)
```

#PCA
mencari scores
```{r}
#jika pake korelasi
pY1Z1=eigen(R1)$vectors[1,1]*sqrt(eigen(R1)$values[1])
pY1Z2=eigen(R1)$vectors[2,1]*sqrt(eigen(R1)$values[1])
pY2Z1=eigen(R1)$vectors[1,2]*sqrt(eigen(R1)$values[2])
pY2Z2=eigen(R1)$vectors[2,2]*sqrt(eigen(R1)$values[2])
pY1Z1
pY1Z2
pY2Z1
pY2Z2
#jika pake covarian
rykep1x1=eigen(s)$vectors[1,1]*sqrt(eigen(s)$values[1])/sqrt(s[1,1])
rykep1x2=eigen(s)$vectors[2,1]*sqrt(eigen(s)$values[1])/sqrt(s[2,2])
rykep1x1
rykep1x2
```

#FA
hubungan rho, L, psi
```{r}
rho=matrix(c(1,0.63,0.45,0.63,1,0.35,0.45,0.35,1),3,3)
L=matrix(c(0.9,0.7,0.5))
psi=matrix(c(0.19,0,0,0,0.51,0,0,0,0.75),3,3)

rho1 = L%*%t(L)+psi
rho1
L1 = diag(sqrt(rho-psi))
L1
psi1 = rho - L%*%t(L)
psi1
```

#FA
komunalitas
hi^2 = Li1^2 +Li2^2 + ....
```{r}
h1 = L[1]^2
h2 = L[2]^2
h3 = L[3]^2
h1
h2
h3
```
Total varians variabel Z1 yang dijelaskan common factor 1 sebesar 0.81
Total varians variabel Z2 yang dijelaskan common factor 1 sebesar 0.49
Total varians variabel Z3 yang dijelaskan common factor 1 sebesar 0.25

#FA
common factor
```{r}
Corr(Z1,F1)=Cov(Z1,F1)=L11=0.9
Corr(Z2,F1)=Cov(Z2,F1)=L21=0.7
Corr(Z2,F1)=Cov(Z3,F1)=L31=0.5
```
Penamaan common factor yaitu dari variabel Z1

#FA
akar ciri
lambda = L1p^2 + L2p^2 + ....
```{r}

```


#FA
mengerjakan EFA manual

mencari s
```{r}
lambda1=1.96
lambda2=0.68
lambda3=0.36
e1=matrix(c(0.625,0.593,0.507))
e2=matrix(c(-0.216,-0.491,0.843))
e3=matrix(c(0.749,-0.638,-0.177))
s=lambda1*e1%*%t(e1)+lambda2*e2%*%t(e2)+lambda3*e3%*%t(e3)
s
```

mencari loading dari eigen
```{r}
L=matrix(c(sqrt(lambda1)*e1[1],sqrt(lambda1)*e1[2],sqrt(lambda1)*e1[3]))
L
```

mencari psi dari s
```{r}
psi=diag(diag(s-L%*%t(L)))
psi
```

proporsi total faktor dari common factor

```{r}
lambda1/(s[1,1]+s[2,2]+s[3,3])
```
basis s -> lambda/(s[1,1]+s[2,2]+...)
basis r -> lambda/p

