---
title: "R Notebook"
output: html_notebook
---


```{r}
library(readr) #Membaca data
library(dplyr) #Data processing
library(DT) #Menampilkan tabel agar mudah dilihat di browser
library(readxl)
dataset <- read_excel("C:/Users/lili/Downloads/Data11.xlsx")
dataset
```

```{r}
datatable(dataset, caption = "Variabel")
data_standardized <- round(scale(dataset[,2:6]),4) #Hanya memilih kolom/variabel yang berisikan indikator yang akan digunakan
datatable(data_standardized, caption = "Data Hasil Standardisasi")
data_standardized
```

```{r}
jumlah_klaster <- c(1:9) #Vektor yang berisikan jumlah klaster yang ingin dilihat nilai dari total within-cluster sum of squares
within_ss <- c() #Vektor kosong yang akan diisi nilai total within- cluster sum of squares
for (i in jumlah_klaster) {
  within_ss <- c(within_ss, kmeans(x = data_standardized, centers = i, nstart = 25)$tot.withinss)
}
plot(x = jumlah_klaster, y = within_ss, type = "b", xlab = "Number of Cluster",ylab = "Total Within Sum of Squares",main = "Elbow Plot" ) 
abline(v = 7, col = 'red')
```

#hirarki
```{r}
dist_data_jateng2 <- dist(data_standardized)
```

```{r}
#single linkage dengan scale
res1_par <- hclust(dist_data_jateng2, method = "single")
plot(res1_par,hang=-2,cex=1)
rect.hclust(res1_par,k=7)
```



```{r}
set.seed(123)
kmeans_clustering <- kmeans(x = data_standardized, centers = 7,
nstart = 25) #parameter nstart digunakan untuk memberitahu fungsi berapa kali inisiasi centroid awal (secara acak) yang akan dibentuk.
kmeans_clustering
```
Pengelompokan objek ke dalam 7 klaster berdasarkan nilai centroid dari masing-masing variabel. Objek objek dengan nilai centroid yang hampir sama akan dikelompokkan dalam satu klaster sehingga didapat pembagian klasternya sebagai berikut

Dari output diatas dapat di ketahui bahwa klaster pertama beranggotakan 3 observasi, klaster kedua 28 observasi, klaster ketiga 8 observasi, klaster ke empat 20 observasi, klaster kelima 2 observasi, klaster keenam 3 observasi, dan terakhir klaster ketujuh 9
observasi.

Selanjutnya output diatas menunjukkan nomor klaster untuk setiap observasi. Dari output di atas dapat dilihat bahwa mayoritas kabupaten/kota baik di Jawa Tengah maupun Jawa Timur di kelompokkan dalam klaster 2 dan 4, sedangkan klaster yang paling sedikit pengelompokannya adalah klaster 1, 5 dan 6. Centroid atau pusat dari
setiap klaster dapat dilihat pada output Cluster means sebagai berikut

```{r}
dataset %>% mutate(Klaster = kmeans_clustering$cluster) %>% group_by(Klaster) %>% summarise(Mean_kriminalitas = mean(Kriminalitas), Mean_jumlahRS = mean(`Jumlah Rumah Sakit`), Mean_kepadatanpnddk = mean(`Kepadatan Penduduk`), Mean_IPM = mean(IPM), Mean_UMK = mean(UMK))
```

```{r}
dataset %>% mutate(Klaster = kmeans_clustering$cluster) %>% select("Kabupaten/Kota", Klaster) %>% arrange(Klaster)
View(dataset %>% mutate (Klaster = kmeans_clustering$cluster) %>% select("Kabupaten/Kota", Klaster) %>% arrange(Klaster))
```


