---
title: "Fungsi-Fungsi"
output: html_notebook
---

#library
```{r}
library(DescTools)
library(asbio)
library(readxl)
library(dplyr)
library(biotools)
library(RVAideMemoire)
```


#Fungsi dasar
```{r}
#Rata-rata
mean <- colmeans(data)
mean <- apply(data,2,mean)

#Diagonal
D <- diag(diag(cov(data)))
D <- diag(c(sqrt(var1),sqrt(var2),sqrt(var3)))

#Covarian
cov(data)
S <- D%*%R%*%D

#Correlation
R <- solve(D)%*%S%*%solve(D)
```

#keragaman umum
```{r}
xbar <- c()
eigen <- c()
vec <- matrix(c(),p,p,byrow = TRUE)
S <- vec%*%diag(eigen)%*%solve(vec)
det(S)
```

#definit
```{r}
Cov1 <- c()
Cov2 <- c()
A <- matrix(Cov1,2,2)
ev1 <- eigen(A)
Qx11 <- t(ev1$vectors[1,])%*%A%*%ev1$vectors[1,]
Qx11
Qx12 <- t(ev1$vectors[2,])%*%A%*%ev1$vectors[2,]
Qx12
```


#Covarian Manual
```{r}
d1<-y1-ybar[1]
d2<-y2-ybar[2]
d3<-y3-ybar[3]
dmat<-matrix(c(d1,d2,d3),ncol=3)
Sn<-(1/n)*t(dmat)%*%dmat
S <- (n/n-1)*Sn
```

#elips contur
```{r}
library(rockchalk)
mu2<-c(mu01,mu02)
Sig2<-matrix(c(s1,s2,s3,s4),nrow = row)
eig2 <- eigen(Sig2)
c <- sqrt(qchisq(1-0.05,2))

long1<-mu2+sqrt(c*eig2$values[1])%*%eig2$vectors[,1]
long2<-mu2-sqrt(c*eig2$values[1])%*%eig2$vectors[,1]
short1<-mu2+sqrt(c*eig2$values[2])%*%eig2$vectors[,2]
short2<-mu2-sqrt(c*eig2$values[2])%*%eig2$vectors[,2]
print(paste(short1," ",long1))
print(paste(short2," ",long2))

bvn2 <- mvrnorm(n, mu = mu2, Sigma = Sig2 )
plot(bvn2,xlab="X1",ylab="X2")
points(x,y, pch=3, cex=2, col="blue")
ellipse(mu2,Sig2,0.95,col="red")
```

#cek titik di elips
```{r}
mu2<-c(mu01,mu02)
Sig2<-matrix(c(s1,s2,s3,s4),nrow = row)

elips_eq <- function(X,mu,sig,p,alpha){
  cek <- t(X-mu)%*%solve(sig)%*%(X-mu)
  ifelse(cek <= qchisq(1-alpha,p),print("titik di dalam elips"),print("titik di luar elips"))
}
#X diketahui
X <- c(x1,x2)
elips_eq(X1,mu2,Sig2,p,alpha)
```

#cek kenormalan multivariat
```{r}
library(RVAideMemoire)
mshapiro.test(data)
```

#power transform
```{r}
pow <- powerTransform(data)
summary(pow)
var1_t <- data$var1^pow$lambda[1]
var2_t <- data$var2^pow$lambda[2]
vart_t <- data.frame(var1_t,var2_t)
```

#uji 1 populasi sampel kecil
```{r}
T.test <- function(X, mu=0, alpha){
  X <- as.matrix(X)
  n <- nrow(X)
  p <- ncol(X)
  df2 <- n - p
  if(df2 < 1L) stop("Need nrow(X) > ncol(X).")
  if(length(mu) != p) mu <- rep(mu[1], p)
  xbar <- colMeans(X)
  S <- cov(X)
  T2 <- n * t(xbar - mu) %*% solve(S) %*% (xbar - mu)
  Fstat <- T2 / (p * (n-1) / df2)
  pval <- 1 - pf(Fstat, df1=p, df2=df2)
  C2 <- (n - 1) * p * qf(1-alpha, df1=p, df2=n-p)/(n-p)
  data.frame(T2=as.numeric(T2), C2=as.numeric(C2), Fstat=as.numeric(Fstat),
  df1=p, df2=df2, p.value=as.numeric(pval), row.names="")
}
```

```{r}
mu<-c(mu01,mu02,mu03,mu04)
T.test(X, mu, alpha) 
```

#Bonferoni pengujian 1 populasi sampel kecil
```{r}
X <- as.matrix(data)
n <- nrow(X)
p <- ncol(X)
xbar <- colMeans(X)
S <- cov(X)

TCI <- tCI <- bon <- NULL
alpha1<-1-0.05
alpha2<-1-(0.05/2)
alpha3 <- 1 - 0.05/(2*p)
for(k in 1:p){
  avec <- rep(0, p)
  avec[k] <- 1
  TCI <- c(TCI, T.ci(xbar, S, n, avec,level=alpha1))
  tCI <- c(tCI,
  xbar[k] - sqrt(S[k,k]/n) * qt(alpha2, df=n-1),
  xbar[k] + sqrt(S[k,k]/n) * qt(alpha2, df=n-1)) #CI t-univariate
  bon <- c(bon,
  xbar[k] - sqrt(S[k,k]/n) * qt(alpha3, df=n-1),
  xbar[k] + sqrt(S[k,k]/n) * qt(alpha3, df=n-1)) #CI Bonferroni
}
rtab <- rbind(TCI, tCI, bon)
round(rtab, 3)
```

#uji 1 populasi sampel besar
```{r}
Z2.test <- function(X, mu=0, alpha, asymp=FALSE){
  X <- as.matrix(X)
  n <- nrow(X)
  p <- ncol(X)
  df2 <- n - p
  if(df2 < 1L) stop("Need nrow(X) > ncol(X).")
  if(length(mu) != p) mu <- rep(mu[1], p)
  xbar <- colMeans(X)
  S <- cov(X)
  Z2 <- n * t(xbar - mu) %*% solve(S) %*% (xbar - mu)
  Fstat <- Z2 / (p * (n-1) / df2)
  C2 <- qchisq(1-alpha, df=p)
  if(asymp){
  pval <- 1 - pchisq(Z2, df=p)
  } else {
  pval <- 1 - pf(Fstat, df1=p, df2=df2)
  }
  data.frame(Z2=as.numeric(Z2), C2=as.numeric(C2), Fstat=as.numeric(Fstat), df1=p, df2=df2, p.value=as.numeric(pval),asymp=asymp, row.names="")
}
```

```{r}
mu<-c(mu01,mu02,mu03,mu04)
Z2.test(X, mu=mu,alpha=alpha, asymp=TRUE)
```


#confidence interval sampel besar
```{r}
chi <- NULL
for(k in 1:p){
  chi <- c(chi, xbar[k] - sqrt(S[k,k]/n) * sqrt(qchisq(0.95, df=p)),xbar[k] + sqrt(S[k,k]/n) * sqrt(qchisq(0.95, df=p)))
}
round(chi,3)
```


#membuat elips pengujian
```{r}
n <- nrow(X)
p <- ncol(X)
xbar <- colMeans(X)
S <- cov(X)
library(car)
alpha<-0.05
tconst <- sqrt((p/n)*((n-1)/(n-p)) * qf(1-alpha,p,n-p))
id <- c(1,2)
plot(ellipse(center=xbar[id], shape=S[id,id], radius=tconst,
draw=F),type="n", xlab="mpg", ylab="disp")
lines(ellipse(center=xbar[id], shape=S[id,id], radius=tconst,
lwd=3), xlab="mpg", ylab="disp")
points(20,200,col="red", pch=16)
text(20.5,200,expression(mu[0]))
text(xbar[1]+0.5,xbar[2],expression(bar(x)))
```

#Sampel berpasangan
```{r}
T.test <- function(X, mu=0, alpha){
  X <- as.matrix(X)
  n <- nrow(X)
  p <- ncol(X)
  df2 <- n - p
  if(df2 < 1L) stop("Need nrow(X) > ncol(X).")
  if(length(mu) != p) mu <- rep(mu[1], p)
  xbar <- colMeans(X)
  S <- cov(X)
  T2 <- n * t(xbar - mu) %*% solve(S) %*% (xbar - mu)
  Fstat <- T2 / (p * (n-1) / df2)
  pval <- 1 - pf(Fstat, df1=p, df2=df2)
  C2 <- (n - 1) * p * qf(1-alpha, df1=p, df2=n-p)/(n-p)
  data.frame(T2=as.numeric(T2), C2=as.numeric(C2), Fstat=as.numeric(Fstat),
  df1=p, df2=df2, p.value=as.numeric(pval), row.names="")
}
```

```{r}
X1 <- c()
X2 <- c()
K1 <- cbind(X1,X2)
Y1 <- c()
Y2 <- c()
K2 <- cbind(X1,X2)
diff <- K1-K2
T.test(diff,alpha=alpha)
```

#bonferoni sampel berpasangan
```{r}
X <- as.matrix(diff)
n <- nrow(X)
p <- ncol(X)
df2 <- n - p
xbar <- colMeans(diff)
S <- cov(diff)

bon <- NULL
alpha3 <- 1 - 0.05/(2*p)
for(k in 1:p){
  bon <- c(bon,
  xbar[k] - sqrt(S[k,k]/n) * qt(alpha3, df=n-1),
  xbar[k] + sqrt(S[k,k]/n) * qt(alpha3, df=n-1)) #CI Bonferroni
}
```

#repeated
```{r}
UjiRepeatedPre <- function(n, q, xbar, dsq, R, C, alpha = 0.05) {

  S <- dsq%%R%%dsq
  
  T2 <- n * (t(C %% xbar)) %% solve(C %% S %% (t(C))) %% (C %% xbar)
  Fstat <- T2 / ((n - 1)*(q - 1)/(n - q + 1))
  Fcrit <- qf(1 - alpha, q - 1, n - q + 1)
  Tcrit <- (n - 1) * (q - 1) / (n - q + 1) * Fcrit
  pval <- 1 - pf(Fstat, q - 1, n - q + 1)
  summary <- data.frame(T2, Tcrit, Fstat, Fcrit, df1 = q - 1, df2 = n - q + 1, pval)
  
  TCI <- tCI <- bon <- NULL
  alpha1 <- 1 - 0.05
  alpha2 <- 1 - (0.05/2)
  alpha3 <- 1 - 0.05/(2*(q-1))
  for (k in 1:nrow(C)) {
    c <- C[k,]
    
    TCI <- c(TCI,
             t(c)%%xbar - sqrt(t(c)%%S%*%c/n) * sqrt(Tcrit),
             t(c)%%xbar + sqrt(t(c)%%S%*%c/n) * sqrt(Tcrit)) # CI simultan
    tCI <- c(tCI,
             t(c)%%xbar - sqrt(t(c)%%S%*%c/n) * qt(alpha2, df=n-1),
             t(c)%%xbar + sqrt(t(c)%%S%*%c/n) * qt(alpha2, df=n-1)) #CI t-univariate
    bon <- c(bon,
             t(c)%%xbar - sqrt(t(c)%%S%*%c/n) * qt(alpha3, df=n-1),
             t(c)%%xbar + sqrt(t(c)%%S%*%c/n) * qt(alpha3, df=n-1)) #CI Bonferroni
  }
  
  rtab <- rbind(TCI, tCI, bon)
  
  return(list(summary, rtab))
}
```


#repetisi
```{r}
contrast=c()
n <- nrow(data)
p <- ncol(data)
matriks=matrix(contrast,3,p,byrow=TRUE)
xbar=apply(data,2,mean)
xbar1=matrix(xbar,p,1)
sigs=cov(data)
T2=n*(t(matriks%*%xbar1))%*%solve(matriks%*%sigs%*%(t(matriks)))%*%(matriks%*%xbar1)
df2<- n-(p-1)
Fstat <- T2 / ((p-1) * (n-1) / df2)
pval <- 1 - pf(Fstat, df1=p, df2=df2)
C2 <- (n - 1) * (p-1) * qf(1-alpha, df1=p-1, df2=n-(p-1))
data.frame(T2=as.numeric(T2), C2=as.numeric(C2), Fstat=as.numeric(Fstat),df1=p-1, df2=df2, p.value=as.numeric(pval), row.names="")
```

#bonferoni repetisi
```{r}
bon <- NULL
alpha3 <- 1 - 0.05/(2*(p-1))
for(i in 1:p){
  bon <- c(bon,
  t(matriks)%*%xbar1 - sqrt((t(matriks)%*%sigs[p,p]%*%matriks)/n) * qt(alpha3, df=n-1),
  t(matriks)%*%xbar1 + sqrt((t(matriks)%*%sigs[p,p]%*%matriks)/n) * qt(alpha3, df=n-1)) #CI Bonferroni
}
  
```

#independen covarian sama
```{r}
p <- banyak_variabel
f1.n <- nrow(factor1)
f1.xbar <- colMeans(factor1)
f1.cov <- cov(factor1)
f2.n <- nrow(factor2)
f2.xbar <- colMeans(factor2)
f2.cov <- cov(factor2)

s_pool <- ((f1.n-1)*f1.cov+(f2.n-1)*f2.cov)/(f1.n+f2.n-2)
T2 <- t(f1.xbar-f2.xbar)%*%solve((1/f1.n+1/f2.n)*s_pool)%*%(f1.xbar-f2.xbar)
cat("Nilai statistik uji T^2\n", T2) 
nilai.F <- qf((1-alpha), p, f1.n + f2.n - p - 1)
c2 <- (((f1.n + f2.n - 2)/(f1.n + f2.n - p - 1) * p)) * nilai.F
cat("\n\nNilai c^2\n", c2)
```

#bonferoni covarian sama
```{r}
bon <- NULL
xbar <- f1.xbar - f2.xbar
alpha3 <- 1 - 0.05/(2*p)
for(k in 1:p){
  bon <- c(bon,
  xbar[k] - sqrt((1/f1.n+1/f2.n)*s_pool[k,k]) * qt(alpha3, df=f1.n+f2.n-2),
   xbar[k] + sqrt((1/f1.n+1/f2.n)*s_pool[k,k]) * qt(alpha3, df=f1.n+f2.n-2)) #CI Bonferroni
}
```

#independen covarian beda
```{r}
p <- banyak_variabel
f1.n <- nrow(factor1)
f1.xbar <- colMeans(factor1)
f1.cov <- cov(factor1)
f2.n <- nrow(factor2)
f2.xbar <- colMeans(factor2)
f2.cov <- cov(factor2)

T2 <- t(f1.xbar-f2.xbar)%*%solve(1/f1.n*f1.cov+1/f2.n*f2.cov)%*%(f1.xbar-f2.xbar)
cat("Nilai statistik uji T^2\n", T2) 
c2 <- qchisq(1-alpha, df=p)
cat("\n\nNilai c^2\n", c2)
```

#one way manova mentah
```{r}
MetRes<-manova(c(var1,var2,var3) ~ factor, data=data)
summary(MetRes, test="Wilks")
summary.aov(MetRes)
```


#one way manova summary
```{r}
manova <- function(nL,xbarL,SL,alpha,method){
  library(crayon)
  p = nrow(xbarL[[1]])
  g = length(nL)
  n = sum(nL) #n total
  W = matrix(rep(0,p*p),ncol=p) #sum square within/error
  xbar = 0 
  for(L in 1:g){
    W = W + (nL[L]-1)*SL[[L]]
    xbar = xbar + nL[[L]]*xbarL[[L]]
  }
  xbar = xbar/n #mean overall
  S_pooled = W/(n-g)
  B = matrix(rep(0,p*p),ncol=p,nrow=p) #sum square between/treatments
  for(L in  1:g){
    B = B + nL[[L]]*(xbarL[[L]]-xbar)%*%t((xbarL[[L]]-xbar))
  }
  Tot = B+W #sum square total
  lambda = 0
  if(tolower(method)=="wilks")
    lambda = det(W)/det(Tot)
  else if(tolower(method)=="hotellig-lawley" || tolower(method)=="lawley-hotelling")
    lambda = sum(diag(B%*%solve(W)))
  else if(tolower(method)=="pillai")
    lambda = sum(diag(B%*%solve(B+W)))
  else if(tolower(method)=="roy")
    lambda = max(eigen(W%*%solve(B+W))$values)
  else{
    stop("The method not available")
  }
  sample_large = FALSE
  for(L in 1:g){
    if(nL[[L]]>5*p) sample_large = TRUE
    else {
      sample_large = FALSE
      break
    }
  }
  stat_uji = 0
  nilai_kritis = 0
  if(sample_large==TRUE){
    stat_uji = -(n-1-(p+g)/2)*log(lambda)
    nilai_kritis = qchisq(1-alpha,p*(g-1))
  }else 
    if(p==1 && g>=2){
    stat_uji = (n-g)/(g-1)*(1-lambda)/lambda
    nilai_kritis = qf(1-alpha,g-1,n-g)
  }else if(p==2 && g>=2){
    stat_uji = (n-g-1)/(g-1)*(1-sqrt(lambda))/sqrt(lambda)
    nilai_kritis = qf(1-alpha,2*(g-1),2*(n-g-1))
  }else if(p>=1 && g==2){
    stat_uji = (n-p-1)/p*(1-lambda)/lambda
    nilai_kritis = qf(1-alpha,p,n-p-1)
  }else if(p>=1 && g==3){
    stat_uji = (n-p-2)/p*(1-sqrt(lambda))/sqrt(lambda)
    nilai_kritis = qf(1-alpha,2*p,2*(n-p-2))
  }else{
    stat_uji = -(n-1-(p+g)/2)*log(lambda)
    nilai_kritis = qchisq(1-alpha,p*(g-1))
  }
  print(paste("n = ",n))
  print(paste("g = ",g))
  print(paste("p = ",p))
  print("Mean Overall (xbar) = ")
  print(xbar)
  print("S pooled = ")
  print(S_pooled)
  print("Sum Square Error/Within (W) = ")
  print(W)
  print("Sum Square Treatments/Between (B) = ")
  print(B)
  print("Sum Square Total (T) = ")
  print(Tot)
  if(tolower(method)=="wilks")
    print("Method : Wilks")
  else if(tolower(method)=="hotelling-laylew" || tolower(method)=="lawley-hotelling")
    print("Method : Hotelling-Lawley")
  else if(tolower(method)=="pillai")
    print("Method : Pillai")
  else if(tolower(method)=="roy")
    print("Method : Roy")
  print(paste("Lambda = ",lambda))
  if(sample_large){
    print("This is large sample size")
  }else{
    print("This is small sample size")
  }
  print(paste("Test Statistics Value = ", stat_uji))
  print(paste("Critical Value = ",nilai_kritis))
  if(stat_uji>nilai_kritis){
    print("Conclusion: Reject H0")
  }else{
    print("Conclusion: Not Reject H0")
  }
  for(i in 1:g){
      if(i==g)
          break
      for(j in 1:p){
        for(k in i+1:g){
          if(k>g)
            next
          print(paste("CI of mean(group",i,", variable",j,") - mean(group",k,", variable",j,")"))
          lower = xbarL[[i]][j]-xbarL[[k]][j]-qt(1-alpha/(p*g*(g-1)),n-g)*sqrt((1/nL[i]+1/nL[k])*W[j,j]/(n-g))
          upper = xbarL[[i]][j]-xbarL[[k]][j]+qt(1-alpha/(p*g*(g-1)),n-g)*sqrt((1/nL[i]+1/nL[k])*W[j,j]/(n-g))
          print(paste(">> Lower = ",lower))
          print(paste(">> Upper = ",upper))
          if(!(lower<0 && upper>0))
            cat(yellow("Note: This causes reject H0, signifikan"),"\n")
          print("=========================")
        }
      }
    }
}
```

```{r}
boxM(data,factor) #tes covariance

g = 3
p = ncol(data)
n1 = nrow(data_group1)
n2 = nrow(data_group2)
n3 = nrow(data_group3)
nl = c(n1,n2,n3)
xbar1 = matrix(colMeans(data_group1),p,1)
xbar2 = matrix(colMeans(data_group2),p,1)
xbar3 = matrix(colMeans(data_group3),p,1)
xbarl = list(xbar1,xbar2,xbar3)
S1 = matrix(cov(data_group1),p,p)
S2 = matrix(cov(data_group2),p,p)
S3 = matrix(cov(data_group3),p,p)
Sl = list(S1,S2,S3)
manova(nl,xbarl,Sl,alpha,"wilks")
```

#two way manova data mentah
```{r}
X <- as.matrix(data)
mod <- manova(X~Fator1*Factor2,data = data)
summary(mod,test="Wilks")
```

#two way manova data summary
```{r}
xbarTotal <- matrix(colMeans(dataPenugasan[,3:4]),ncol=1)
xbarTotal

test <- dataPenugasan %>% filter(Sosial_Ekonomi=='kaya') %>% dplyr::select(Keramahan,Optimisme)
xbar.1 <- matrix(colMeans(test),ncol=1)

test <- dataPenugasan %>% filter(Sosial_Ekonomi=='menengah') %>% dplyr::select(Keramahan,Optimisme) 
xbar.2 <- matrix(colMeans(test),ncol=1)
xbar.2

test <- dataPenugasan %>% filter(Sosial_Ekonomi=='miskin') %>% dplyr::select(Keramahan,Optimisme) 
xbar.3 <- matrix(colMeans(test),ncol=1)
xbar.3
xbarcol <- list(xbar.1,xbar.2,xbar.3)
xbarcol[[1]]

test <- dataPenugasan %>% filter(Jenis_Kelamin=='laki-laki') %>% dplyr::select(Keramahan,Optimisme) 
xbar1. <- matrix(colMeans(test),ncol=1)
xbar1.
test <- dataPenugasan %>% filter(Jenis_Kelamin=='perempuan') %>% dplyr::select(Keramahan,Optimisme) 
xbar2. <- matrix(colMeans(test),ncol=1)
xbar2.
xbarrow <- list(xbar1.,xbar2.)

test <- dataPenugasan %>% filter((Jenis_Kelamin=='laki-laki')&(Sosial_Ekonomi=='kaya')) %>% dplyr::select(Keramahan,Optimisme) 
xbar11 <- matrix(colMeans(test),ncol=1)
xbar11
S11 <- cov(test)

test <- dataPenugasan %>% filter((Jenis_Kelamin=='laki-laki')&(Sosial_Ekonomi=='menengah')) %>% dplyr::select(Keramahan,Optimisme) 
xbar12 <- matrix(colMeans(test),ncol=1)
xbar12
S12 <- cov(test)

test <- dataPenugasan %>% filter((Jenis_Kelamin=='laki-laki')&(Sosial_Ekonomi=='miskin')) %>% dplyr::select(Keramahan,Optimisme) 
xbar13 <- matrix(colMeans(test),ncol=1)
xbar13
S13 <- cov(test)

test <- dataPenugasan %>% filter((Jenis_Kelamin=='perempuan')&(Sosial_Ekonomi=='kaya')) %>% dplyr::select(Keramahan,Optimisme) 
xbar21 <- matrix(colMeans(test),ncol=1)
xbar21
S21 <- cov(test)

test <- dataPenugasan %>% filter((Jenis_Kelamin=='perempuan')&(Sosial_Ekonomi=='menengah')) %>% dplyr::select(Keramahan,Optimisme) 
xbar22 <- matrix(colMeans(test),ncol=1)
xbar22
S22 <- cov(test)

test <- dataPenugasan %>% filter((Jenis_Kelamin=='perempuan')&(Sosial_Ekonomi=='miskin')) %>% dplyr::select(Keramahan,Optimisme) 
xbar23 <- matrix(colMeans(test),ncol=1)
xbar23
S23 <- cov(test)

xbarAll <- matrix(list(xbar11,xbar21,xbar12,xbar22,xbar13,xbar23),nrow=2)
SAll <- matrix(list(S11,S21,S12,S22,S13,S23),nrow=2)
SAll[[1,1]]
xbarAll[1,1]
```


```{r}
manovaZuhdi<- function(xbarMatriks,xbarRow,xbarCol,xbarTotal,SMat,nameRow,nameCol,n,alpha){
  SSPint=0
  p <- dim(xbarMatriks[[1]])[1]
  g <- dim(xbarMatriks)[2]
  b <- dim(xbarMatriks)[1]
  nameVar <- colnames(SMat[[1]])
  for(l in 1:g){
    for(k in 1:b){
      SSPint = SSPint + n*(xbarMatriks[[k,l]]-xbarCol[[l]]-xbarRow[[k]]+xbarTotal)%*%t(xbarMatriks[[k,l]]-xbarCol[[l]]-xbarRow[[k]]+xbarTotal)
    }
  }
  
  cat("SSPint:\n")
  print(SSPint)
  cat("\n")
  
  SSPres <- 0
  for(l in 1:g){
    for(k in 1:b){
      SSPres <- SSPres + (n-1)*SMat[[k,l]]
    }
  }
  
  cat("SSPres:\n")
  print(SSPres)
  cat("\n")
  
  wilk <- det(SSPres)/det(SSPint+SSPres)
  stat_uji <- -1*(g*b*(n-1)-(p+1-(g-1)*(b-1))/2)*log(wilk)
  titik_kritis <- qchisq(1-alpha,(g-1)*(b-1)*p)
  pvalue <- 1-pchisq(stat_uji,(g-1)*(b-1)*p)
  
  cat("Uji Interaksi:\n")
  cat("Wilk Lambda  =",wilk,"\n")
  cat("Stat Uji     =",stat_uji,"\n")
  cat("Titik Kritis =",titik_kritis,"\n")
  cat("p-value      =",pvalue,"\n")
  cat("Keputusan    =",ifelse(stat_uji>titik_kritis,"Tolak H0","Gagal Tolak H0"),"\n")
  cat("\n")
  
  SSPfac1 <- 0
  for(l in 1:g){
    SSPfac1 <- SSPfac1 + b*n*(xbarCol[[l]]-xbarTotal)%*%t(xbarCol[[l]]-xbarTotal)
  }
  cat("SSP Factor 1:\n")
  print(SSPfac1)
  cat("\n")
  
  lambd1 <- det(SSPres)/det(SSPfac1+SSPres)
  stat_uji1 <- -1*(g*b*(n-1)-(p+1-(g-1))/2)*log(lambd1)
  tkritis1 <- qchisq(1-alpha,(g-1)*p)
  pvalue1 <- 1-pchisq(stat_uji1,(g-1)*p)
  
  cat("Uji Faktor 1:\n")
  cat("Wilk Lambda  =",lambd1,"\n")
  cat("Stat Uji     =",stat_uji1,"\n")
  cat("Titik Kritis =",tkritis1,"\n")
  cat("p-value      =",pvalue1,"\n")
  cat("Keputusan    =",ifelse(stat_uji1>tkritis1,"Tolak H0","Gagal Tolak H0"),"\n")
  cat("\n")
  
  selang <- NULL
  cat("Selang Bonferenni factor 1:\n")
  for(l in 1:(g)){
    m <- l+1
    while(m<=g){
      xbar1 <- xbarCol[[l]]
      xbar2 <- xbarCol[[m]]
      for(i in 1:p){
        v <- g*b*(n-1)
        dummy <- qt(1-(alpha/(p*g*(g-1))),v)*sqrt(SSPres[i,i]*2/(v*b*n))
        selang <- rbind(selang,c(nameVar[i],nameCol[l],nameCol[m],round(xbar1[i]-xbar2[i]-dummy,4),round(xbar1[i]-xbar2[i]+dummy,4)))
      }
      m<-m+1
    }
  }
  colnames(selang) <- c("Variabel","Grup","Grup","lower","upper")
  rownames(selang) <- 1:dim(selang)[1]
  print(selang)
  cat("\n")
  
  SSPfac2 <- 0
  for(q in 1:b){
    SSPfac2 <- SSPfac2 + g*n*(xbarRow[[q]]-xbarTotal)%*%t(xbarRow[[q]]-xbarTotal)
  }
  cat("SSP Factor 2:\n")
  print(SSPfac2)
  cat("\n")
  
  lambd2 <- det(SSPres)/det(SSPfac2+SSPres)
  stat_uji2 <- -1*(g*b*(n-1)-(p+1-(b-1))/2)*log(lambd2)
  tkritis2 <- qchisq(1-alpha,(b-1)*p)
  pvalue2 <- 1-pchisq(stat_uji2,(b-1)*p)
  
  cat("Uji Faktor 2:\n")
  cat("Wilk Lambda  =",lambd2,"\n")
  cat("Stat Uji     =",stat_uji2,"\n")
  cat("Titik Kritis =",tkritis2,"\n")
  cat("p-value      =",pvalue2,"\n")
  cat("Keputusan    =",ifelse(stat_uji2>tkritis2,"Tolak H0","Gagal Tolak H0"),"\n")
  cat("\n")
  
  selang <- NULL
  cat("Selang Bonferenni factor 2:\n")
  for(k in 1:(b)){
    q <- k+1
    while(q<=b){
      xbar1 <- xbarRow[[k]]
      xbar2 <- xbarRow[[q]]
      for(i in 1:p){
        v <- g*b*(n-1)
        dummy <- qt(1-(0.05/(p*b*(b-1))),v)*sqrt(SSPres[i,i]*2/(v*g*n))
        selang <- rbind(selang,c(nameVar[i],nameRow[k],nameRow[q],round(xbar1[i]-xbar2[i]-dummy,4),round(xbar1[i]-xbar2[i]+dummy,4)))
      }
      q<-q+1
    }
  }
  colnames(selang) <- c("Variabel","Grup","Grup","lower","upper")
  rownames(selang) <- 1:dim(selang)[1]
  print(selang)
}

```

```{r}
varRow <- c("laki-laki", "perempuan")
varCol <- c("kaya","menengah","miskin")
manovaZuhdi(xbarAll,xbarrow,xbarcol,xbarTotal,SAll,varRow,varCol,4,0.05)
```

#lanjutan interaksi tolak
```{r}
anova1 <-aov(Keramahan~faktor1*faktor2,data=data)
anova2 <- aov(Optimisme~faktor1*faktor2,data=data)
summary(anova1)
summary(anova2)
```

#jagajaga
```{r}
diff1<-xyz[,2]-pqr[,2]
diff2<-xyz[,3]-pqr[,3]
dif<-as.matrix(cbind(diff1,diff2))
dbar1<-mean(diff1)
dbar2<-mean(diff2)
dbar<- rbind(dbar1,dbar2)
colnames(dbar) <- "diff"
n<-nrow(dif)
p<-ncol(x)
Sd<-cov(dif)
mu <- as.vector(dbar)
ellipse(muRas.vector(dbar),sigmaRSd,alpha= 0.05,newplot=TRUE)
```


